ACORDAO-COMPLETO-2517520

ACÓRDÃO 1729/2022 ATA 8/2022 - PRIMEIRA CÂMARA

VISTOS, relatados e discutidos estes autos de Tomada de Contas Especial instaurada pelo Fundo Nacional de Saúde (FNS) em nome de Ana Célia Santos Araújo, ex-Secretária Municipal de Saúde, e de Jonas dos Santos Souza, ex-Prefeito, em razão da impugnação parcial de despesas realizadas com os recursos transferidos ao Município de Ulianópolis/PA, na modalidade fundo a fundo, para o financiamento das ações e serviços públicos de saúde no âmbito do Sistema Único de Saúde (SUS) , durante o exercício de 2012,
ACORDAM os Ministros do Tribunal de Contas da União, reunidos em sessão da 1ª Câmara, ante as razões expostas pelo Relator, em:
9.1. excluir o Sr. Jonas dos Santos Souza (CPF XXX.851.582-XX) , ex-Prefeito de Ulianópolis/PA, do rol de responsáveis desta TCE;
9.2. rejeitar as alegações de defesa apresentadas pelo Município de Ulianópolis/PA;
9.3. julgar irregulares, as contas do Município de Ulianópolis/PA (CNPJ 83.334.672/0001-60) com fundamento nos arts. 1º, inciso I, 16, inciso III, alíneas "b" e "c", c/c arts. 19 e 23, inciso III, da mesma Lei, e com arts. 1º, inciso I, 209, incisos II e III, 210 e 214, inciso III, do Regimento Interno/TCU, e condená-lo ao pagamento das quantias a seguir especificadas, com a fixação do prazo de 15 (quinze) dias, a contar da notificação, para comprovar, perante o Tribunal (art. 214, inciso III, alínea 'a', do Regimento Interno) , o recolhimento da dívida aos cofres do Fundo Nacional de Saúde, atualizada monetariamente e acrescida dos juros de mora, calculados a partir das datas discriminadas, até a data do recolhimento, na forma prevista na legislação em vigor:
	Data da ocorrência
	Valor original (R$) 

	26/01/2012
27/01/2012
14/02/2012
14/02/2012
17/02/2012
23/02/2012
23/02/2012
28/02/2012
28/02/2012
29/02/2012
06/03/2012
13/03/2012
14/03/2012
13/04/2012
13/04/2012
13/04/2012
28/06/2012
19/07/2012
19/07/2012
19/07/2012
19/07/2012
19/07/2012
19/07/2012
19/07/2012
19/07/2012
19/07/2012
24/07/2012
24/07/2012
24/07/2012
03/09/2012
18/09/2012
27/09/2012
27/09/2012
16/10/2012
16/10/2012
17/10/2012
06/11/2012
06/11/2012
13/12/2012
13/12/2012
13/12/2012
13/12/2012
13/12/2012
	1.842,80 
 7.457,16 
 380,00 
 171,00 
 3.490,29 
 25.709,11 
 17.615,87 
 48.335,68 
 1.600,00 
 1.955,74 
 375,00 
 2.435,00 
 291,00 
 642,00 
 147,00 
 1.600,36 
 2.545,02 
 355,00 
 669,00 
 630,00 
 221,00 
 478,00 
 432,00 
 709,00 
 589,00 
 495,00 
 460,00 
 1.021,00 
 635,00 
 5.026,00 
 1.109,00 
 229,28 
 2.394,28 
 576,00 
 757,48 
 5.000,00 
 48,00 
 246,87 
 800,00 
 1.753,00 
 3.520,00 
 4.180,00 
 3.906,00

9.4. julgar irregulares, as contas da Ana Célia Santos Araújo (CPF XXX.761.702-XX) , ex-Secretária Municipal de Saúde de Ulianópolis/PA, com fundamento nos arts. 1º, inciso I, 16, inciso III, alíneas "b" e "c", c/c arts. 19, parágrafo único, e 23, inciso III, da mesma Lei, e com arts. 1º, inciso I, 209, incisos II e III, 210, § 2º, e 214, inciso III, do Regimento Interno/TCU;
9.5. aplicar individualmente à Sra. Ana Célia Santos Araújo a multa prevista no art. 58, inciso I, da Lei 8.443/1992, no valor de R$ 5.000,00 (cinco mil reais) , fixando-lhe o prazo de quinze dias, a contar da notificação, para que comprove, perante o Tribunal (art. 214, inciso III, alínea "a", do Regimento Interno) , o recolhimento da dívida aos cofres do Tesouro Nacional, atualizada monetariamente desde a data do presente Acórdão até a do efetivo recolhimento, se paga após o vencimento, na forma da legislação em vigor;
9.6. autorizar, desde logo, a cobrança judicial das dívidas, caso não atendidas a notificação, na forma do disposto no art. 28, inciso II, da Lei nº 8.443/92;
9.7. encaminhar cópia desta deliberação à Procuradoria da República no Estado do Pará, nos termos do § 3º do art. 16 da Lei 8.443/1992, c/c o § 7º do art. 209 do Regimento Interno do TCU, para adoção das medidas cabíveis; e
9.8. dar ciência desta deliberação ao Fundo Nacional de Saúde, ao Município de Ulianópolis/PA e aos responsáveis.

Tomada de Contas Especial instaurada pelo Fundo Nacional de Saúde (FNS) em nome de Ana Célia Santos Araújo, ex-Secretária Municipal de Saúde, e de Jonas dos Santos Souza, ex-Prefeito, em razão da impugnação parcial de despesas realizadas com os recursos transferidos ao Município de Ulianópolis/PA, na modalidade fundo a fundo, para o financiamento das ações e serviços públicos de saúde no âmbito do Sistema Único de Saúde (SUS), durante o exercício de 2012.

Primeira Câmara

Prefeitura Municipal de Ulianópolis - PA.

3. Interessados/Responsáveis:
3.1. Interessado: Fundo Nacional de Saúde - MS (00.530.493/0001-71).
3.2. Responsáveis: Ana Celia Santos Araújo (XXX.761.702-XX); Jonas dos Santos Souza (XXX.851.582-XX); Prefeitura Municipal de Ulianópolis - PA (83.334.672/0001-60).

13.1. Ministros presentes: Walton Alencar Rodrigues (Presidente), Benjamin Zymler, Vital do Rêgo e Jorge Oliveira.
13.2. Ministros-Substitutos presentes: Augusto Sherman Cavalcanti (Relator) e Weder de Oliveira.

AUGUSTO SHERMAN

Transcrevo, a seguir, a da instrução vazada à peça 89 destes autos, anuída pelo corpo diretivo da Secretaria de Controle Externo de Tomada de Contas Especial - SecexTCE (peças 90 e 91) :
"INTRODUÇÃO
1.	Trata-se de Tomada de Contas Especial (TCE) instaurada pela Diretoria Executiva do Fundo Nacional de Saúde (FNS) , em desfavor da senhora Ana Célia Santos Araújo (gestão de 5/5/2011 a 31/12/2012) e do senhor Jonas dos Santos Souza (gestão de 1º/1/2009 a 31/12/2012) , na condição de ex-secretária municipal de saúde e de ex-prefeito de Ulianópolis/PA, respectivamente, em razão da não comprovação da regular aplicação dos recursos repassados pela União, função Saúde, para atendimento à/ao Atenção Básica/PAB Variável/Saúde da Família, durante o exercício de 2012.
HISTÓRICO 
2.	De acordo com o Relatório da Auditoria 13.189/MS/SGEP/Departamento Nacional de Auditoria do SUS, de 13/6/2013, realizou-se auditoria de assistência geral na Secretaria Municipal de Saúde (SMS) de Ulianópolis/PA, com abrangência restrita ao exercício de 2012, para atender solicitação do Ministério Público Federal no Estado do Pará, que tinha como objetivo avaliar o funcionamento do Conselho Municipal de Saúde, verificar a regularidade de prestação de serviços de saúde/Atenção Básica e a resolução de irregularidades apontadas no Relatório de Fiscalização 01268, da Controladoria-Geral da União (peça 9, p. 3) .
3. 	A auditoria realizada pelo Departamento Nacional de Auditoria do SUS (Denasus) deu-se no período de 11/3/2013 a 1º/4/2013 (peça 9, p. 3) . Suas constatações estão descritas no item 'V- Constatações' do relatório (peça 9, p. 5-36 e peça 11, p. 1-9) . Após analisar justificativas apresentadas pela SMS acerca de impropriedades e/ou irregularidades constatadas no relatório preliminar, a equipe de auditoria do Denasus acatou parte das despesas que havia considerado irregulares e apontou débito de R$ 482.121,99 para as despesas não acatadas (peça 11, p. 11 e 40) .
4. 	Posteriormente, em 23/10/2013, o Denasus emitiu relatório complementar sobre o resultado da análise das justificativas referentes às não conformidades imputadas à secretária municipal de saúde Ana Célia Santos Araújo, no qual se concluiu, quanto à aplicação dos recursos financeiros, que houve pagamentos de despesas em desacordo com o estabelecido no artigo 6° da Portaria GM/MS 204/2007; no Inciso II do art. 1° da Portaria GM/MS 2.583/2007; no art. 63 da Lei 4.320/1964 e no art. 36 do Decreto 93.872/1986; no Inciso VIII do art. 4° da Lei Complementar 141/2012; no parágrafo único do art. 70 da  Constituição Federal/1988; da Portaria GM/MS 2.488/2011; da Portaria SAS/MS 134/2011; bem como do item 1.7.1 do Acórdão 4133/2012-TCU-Segunda Câmara, cabendo a devolução no montante de R$ 482.121,99 ao Fundo Nacional de Saúde (peca 10, p. 12-13) .
5. 	No entanto, o Parecer Administrativo COPLAO/CGAUD/DENASUS/SGEP/MS 338, de 11/5/2016, considerou como débito o valor original de R$ 152.832,94 (peça 1, p. 5) .
6. 	Por sua vez, o Relatório de Tomada de Contas Especial 123/2017, ao tratar das irregularidades e da quantificação do dano, também considerou o montante do débito em R$ 152.832,94, apontando os arts. 63 da Lei 4.320/1964, 36 do Decreto 93.872/1986, 11 do Decreto 1.651/1995, e o parágrafo único do art. 70 da CF/1988 como fundamentação para os débitos (peça 16, p. 3 e 5) .
7. 	O Quadro 1 apresenta a discriminação das irregularidades e o valor do dano ao erário.
Quadro 1 - Irregularidades e quantificação do dano ao erário
	Irregularidade
	Data
	Valor (R$) 

	Pagamento de despesas com serviços de manutenção, lavagem e aquisição de peças para veículos da SMS com documentos fiscais que não especificam o tipo de veículo, modelo, chapa, chassi, e a quem está servindo, não permitindo, portanto, comprovar a pertinência das referidas despesas.
Os documentos comprobatórios das despesas com refeições e lanches não especificam a quantidade, preço unitário, evento a quem está sendo destinado e período do evento, não permitindo comprovar a pertinência das referidas despesas.
Despesas sem comprovação documental, pagas com recursos do PAB, do Bloco de Assistência Farmacêutica, recursos do ACS.
Os documentos fiscais não especificam os beneficiários/favorecidos, o motivo e o período das hospedagens pagas, não permitindo comprovar a pertinência das referidas despesas.
	26/01/2012
27/01/2012
14/02/2012
14/02/2012
17/02/2012
23/02/2012
23/02/2012
28/02/2012
28/02/2012
29/02/2012
06/03/2012
13/03/2012
14/03/2012
13/04/2012
13/04/2012
13/04/2012
28/06/2012
19/07/2012
19/07/2012
19/07/2012
19/07/2012
19/07/2012
19/07/2012
19/07/2012
19/07/2012
19/07/2012
24/07/2012
24/07/2012
24/07/2012
03/09/2012
18/09/2012
27/09/2012
27/09/2012
16/10/2012
16/10/2012
17/10/2012
06/11/2012
06/11/2012
13/12/2012
13/12/2012
13/12/2012
13/12/2012
13/12/2012
	1.842,80 
 7.457,16 
 380,00 
 171,00 
 3.490,29 
 25.709,11 
 17.615,87 
 48.335,68 
 1.600,00 
 1.955,74 
 375,00 
 2.435,00 
 291,00 
 642,00 
 147,00 
 1.600,36 
 2.545,02 
 355,00 
 669,00 
 630,00 
 221,00 
 478,00 
 432,00 
 709,00 
 589,00 
 495,00 
 460,00 
 1.021,00 
 635,00 
 5.026,00 
 1.109,00 
 229,28 
 2.394,28 
 576,00 
 757,48 
 5.000,00 
 48,00 
 246,87 
 800,00 
 1.753,00 
 3.520,00 
 4.180,00 
 3.906,00

	Fonte: peça 16, p. 3 e 5
	TOTAL 
	152.832,94

8. 	O item IV do relatório do tomador de contas especiais efetua a demonstração das responsabilidades dos agentes envolvidos (peça 16, p. 5 e 7) , enquanto o item VIII realiza a quantificação do dano e a imputação de débito aos responsáveis (peça 16, p. 11) .
9.	O item V do relatório do tomador de contas especiais (peça 16, p. 7 e 9) relaciona os documentos encaminhados aos responsáveis e ao município de Ulianópolis/PA visando a regularização das contas e o ressarcimento ao erário, incluindo os ofícios de notificação para quitação do dano. Apesar de pedidos de prorrogação de prazos solicitados e concedidos, os responsáveis não apresentaram respostas às notificações e nem recolheram os valores ao FNS (peça 16, p. 9) .
10. Por fim, o item VIII do relatório do tomador de contas especiais consolidou a quantificação do dano e a imputação das responsabilidades à Sra. Ana Célia Santos de Araújo e ao Sr. Jonas dos Santos Souza como devedores solidários (peça 16, p. 11) 
11. Em 10/10/2017, o Ministério da Transparência e Controladoria-Geral da União (CGU) emitiu o Relatório de Auditoria 1.001/2017, em concordância com o relatório do tomador de contas (peça 17) .
12. O certificado de auditoria (peça 18) e o parecer do dirigente do órgão de controle interno (peça 19) concluíram pela irregularidade das presentes contas.
13. Em 22/11/2017 o Ministro de Estado da Saúde atestou haver tomado conhecimento das conclusões contidas no relatório e no certificado de auditoria, bem como do parecer conclusivo do dirigente do órgão de controle interno, o qual se manifestou pela irregularidade das contas, e determinou o encaminhamento do processo ao Tribunal de Contas da União (peça 20) .
14. Esta TCE foi autuada no Tribunal em 14/12/2017, dando início à fase externa.
15. No âmbito da SecexTCE, auditor instruinte propôs o seguinte encaminhamento: realizar citação do Município de Ulianópolis/PA, na pessoa de seu representante legal, solidariamente com a Sra. Ana Célia Santos Araújo, na condição de ex-secretária municipal de saúde, e com o Sr. Jonas dos Santos Souza, na condição de ex-prefeito municipal de Ulianópolis/PA, para apresentarem alegações de defesa quanto ao desvio de objeto ou de finalidade na aplicação de recursos federais repassados ao Município de Ulianópolis/PA pelo FNS para atender aos programas Assistência Farmacêutica Básica e Atenção Básica/Saúde da Família, em infração à Portaria GM/MS 204/2007, art. 48, à Lei 4.320/1964, art. 63, e ao Decreto 93.872/1986, art. 36, em face de autorizarem pagamento de despesas não comprovadamente associadas aos programas Assistência Farmacêutica Básica e Atenção Básica/Saúde da Família, uma vez que ocorreram pagamentos de despesas com manutenção de veículos, com refeições e lanches e com hospedagens fora das hipóteses permitidas pela legislação do Sistema Único de Saúde (SUS) , ou recolherem aos cofres do Fundo Municipal de Saúde (FMS) , as importâncias identificadas, atualizadas monetariamente a partir da data indicada até o seu efetivo recolhimento. Débito original de R$ 152.832,94 (peça 25, p. 5-7) .
16. A proposição contou com a anuência da SecexTCE (peças 20 e 21) .
17. Com amparo na delegação de competência conferida pelo Relator, Ministro Augusto Sherman, a SecexTCE, por intermédio do Ofício 1.471/2018-TCU/Secex-TCE, de 12/9/2018 (peça 28) , realizou a citação da Prefeitura Municipal de Ulianópolis/PA. O ofício citatório foi entregue em 23/10/2018, conforme demonstra o retorno do aviso de recebimento (AR) ao TCU (peça 31) .
18. Por intermédio dos Ofícios 1.503 e 1.504/2018-TCU/Secex-TCE, de 13/9/2018 (peças 30 e 29) , a SecexTCE expediu comunicações processuais à Sra. Ana Célia Santos Araújo e ao Sr. Jonas dos Santos Souza, respectivamente. Essas comunicações retornaram ao Tribunal sem ter sido entregues aos destinatários, conforme evidenciam os retornos dos AR (peças 34 e 38, respectivamente) .
19. Após realização de pesquisas nos sistemas corporativos do TCU (peça 39) , nova tentativa de citar o Sr. Jonas dos Santos Souza foi feita por intermédio do Ofício 3.285/2018-TCU/Secex-TCE, de 30/11/2018 (peças 46) , mas a correspondência também retornou ao TCU (peças 51-52) . Posteriormente, a Secretaria de Gestão de Processos (Seproc) expediu o Ofício 2.674/2019-TCU/Secex-TCE, de 17/5/2019 (peça 56) , cuja comunicação processual foi entregue no endereço do destinatário em 8/7/2019, conforme demonstra o retorno do AR ao TCU (peça 57) . 
20. Após realização de pesquisas nos sistemas corporativos do TCU (peças 35-36) , novas tentativas de citar a Sra. Ana Célia Santos Araújo foram feitas por intermédio dos Ofícios 3.287 e 3.286/2018-TCU/Secex-TCE, de 30/11/2018 (peças 44-45) . Porém, as correspondências também retornaram ao TCU (peças 49-50) .
21. Esgotados todos os meios para notificação da Sra. Ana Célia Santos Araújo, conforme estabelecido no art. 6°, inciso II, da Resolução/TCU 170/2004, a Seproc propôs a expedição de edital para promover a notificação da responsável, nos termos do art. 179, inciso III, do Regimento Interno do TCU (RI/TCU) . 	Assim, o Edital 051/2019-TCU/Secex-TCE, de 20/5/2019 (peça 55) , promoveu a citação da responsável. O referido edital foi publicado do Diário Oficial da União (DOU) , Seção 3, n. 98, de 23/5/2019 (peça 62) , caracterizando a ciência tácita da referida senhora.
22. Assim, todos os responsáveis arrolados nestes autos foram regularmente citados. O Município de Ulianópolis/PA apresentou alegações de defesa em 16/11/2018 (peça 48) , enquanto o Sr. Jonas dos Santos Souza, por intermédio de advogados constituídos nos autos (peça 58) , as apresentou em 7/8/2019 (peça 61) . Quanto à Sra. Ana Célia Santos Araújo, transcorrido o prazo fixado para apresentação de defesa, a responsável não se manifestou, incidindo em revelia, nos termos do art. 12, § 3º, da Lei 8.443/1992.
23. As alegações de defesa apresentadas e a revelia da Sra. Ana Célia foram analisadas na instrução juntada à peça 65 que, ao final, apresentou a seguinte proposta de encaminhamento:
a) com fulcro no art. 12, § 3º, da Lei 8.443/1992, considerar revel, para todos os efeitos, a Sra. Ana Célia Santos Araújo (CPF XXX.761.702-XX) , dando-se prosseguimento ao processo, 
b) rejeitar parcialmente as alegações de defesa apresentadas pelo Município de Ulianópolis/PA (CNPJ 83.334.672/0001-60) e integralmente as apresentadas pelo Sr. Jonas dos Santos Souza (CPF XXX.851.582-XX) ;
c) com fundamento no art. 12, § 1º, da Lei 8.443/1992, c/c o art. 212, § 3º, do RI/TCU, conceder novo e improrrogável prazo de quinze dias para o Município de Ulianópolis/PA (CNPJ 83.334.672/0001-60) , em solidariedade com o Sr. Jonas dos Santos Souza (CPF XXX.851.582-XX) , ex-prefeito municipal, e com a Sra. Ana Célia Santos Araújo (CPF XXX.761.702-XX) , ex-secretária municipal de saúde de Ulianópolis/PA, efetuar e comprovar o recolhimento da importância abaixo, acrescida de atualização monetária, aos cofres do Fundo Municipal de Saúde de Ulianópolis/PA.
24. A proposição acima foi endossada pela SecexTCE (peças 66 e 67) .
25. Submetida ao Parecer do Ministério Público junto ao TCU (MP/TCU) , o Subprocurador-Geral Paulo Soares Bugarin divergiu parcialmente da proposta da unidade técnica, no sentido de excluir a responsabilização do ex-prefeito Jonas dos Santos Souza e da Sra. Ana Célia Santos Araújo em relação ao débito apurado, mantendo a condenação desta em relação ao ato de gestão irregular e, por isso, sugeriu a aplicação apenas da multa prevista no art. 58 da Lei 8.443/1992 a ela (peça 68) .
26. O Parecer do membro do MP/TCU foi acolhido pelo Min. Rel. Augusto Sherman, conforme registrado no Voto (peça 70) , que conduziu o Acórdão 12459/2020-TCU-Primeira Câmara. Este, acordou em considerar revel a responsável Ana Célia Santos Araújo, para todos os efeitos, dando-se prosseguimento ao processo, com fulcro no art. 12, § 3º, da Lei 8.443/1992, e fixou, com fundamento no art. 12, § 1º, da Lei 8.443/1992 c/c o art. 212, § 3º, do RI/TCU, novo e improrrogável prazo de quinze dias para o Município de Ulianópolis/PA comprovar, perante o TCU, o recolhimento das importâncias discriminadas aos cofres do Fundo Nacional de Saúde, atualizadas monetariamente a partir das datas de ocorrência indicadas até a data do efetivo recolhimento (peça 69) .
27. O Ofício 63.259/2020-Secomp-4, de 30/12/202 (peça 83) , que comunicaria o teor do acórdão à Sra. Ana Célia Santos Araújo foi devolvido ao TCU (peça 86) , sem ter sido entregue à destinatária.
28. O Ofício 63.255/2020-Secomp-4, de 11/12/2020 (peça 80) , notificou o Município de Ulianópolis/PA sobre a rejeição das alegações de defesa apresentadas e sobre a concessão de novo e improrrogável prazo de quinze dias para o município comprovar o recolhimento do débito ao favor do FNS, conforme evidencia o retorno do AR (peça 84) . Porém, o referido município não se manifestou, incidindo em revelia, nem efetuou o recolhimento do débito.
ANÁLISE DOS PRESSUPOSTOS DE PROCEDIBILIDADE DA IN/TCU 71/2012
Verificação de Eventual Prejuízo ao Contraditório e Ampla Defesa
29.Verifica-se que não há prejuízo ao contraditório e à ampla defesa dos responsáveis, uma vez que não houve o transcurso de mais de dez anos desde o fato gerador sem que tenha havido a notificação do responsável pela autoridade administrativa federal competente (art. 6º, inciso II, c/c art. 19 da Instrução Normativa/TCU (IN/TCU) 71/2012, modificada pela IN/TCU 76/2016) . Os recursos transferidos e as despesas impugnadas referem-se ao exercício de 2012 e os responsáveis foram notificados sobre as irregularidades pela autoridade administrativa competente entre outubro e dezembro de 2016, conforme descrito no Relatório de Tomada de Contas Especial 123/2017 (peça 16, p. 9) .
Valor de Constituição da TCE
30.Verifica-se, também, que o valor atualizado do débito apurado (sem juros) em 1º/1/2017 era superior ao limite mínimo de R$ 100.000,00, na forma estabelecida conforme os arts. 6º, inciso I, e 19 da IN/TCU 71/2012, modificada pela IN/TCU 76/2016.
Verificação da Existência de Outros Débitos 
31. Em atenção ao comando contido no item 9.4 do Acórdão 1772/2017-TCU-Plenário, de relatoria do Exmo. Ministro-Substituto Augusto Sherman Cavalcanti, e em atendimento ao disposto no art. 6º, § 1º, da Instrução Normativa TCU 71/2012, informa-se os demais processos em tramitação no Tribunal, nos quais foi constatada a existência de outros débitos imputáveis aos responsáveis arrolados nestes autos:
	Responsável
	Processos

	Jonas dos Santos Souza
	TC Processo 033.422/2019-2

31.1. 	O TC Processo 033.422/2019-2 trata de TCE instaurada pela FUNASA/MS, em razão da não execução total do objeto da transferência do Termo de Compromisso 68/2009, celebrado com a Prefeitura Municipal de Ulianópolis/PA, tendo por objeto 'Sistema de Esgotamento Sanitário', com vigência estipulada para o período de 31/12/2009 a 31/12/2013.
EXAME TÉCNICO
Esgotamento da via administrativa do Ministério da Saúde para ressarcimento do dano
32. Oportuno consignar que, nos termos do art. 23, § 1º, do Decreto 7.827/2012, que regulamenta a Lei Complementar 141/2012, e item 9.3.5.2 do Acórdão 1072/2017-TCU-Plenário (Relator Min. Bruno Dantas) , foram esgotadas, na via administrativa de controle interno do Ministério da Saúde, as medidas para ressarcimento do dano, conforme notificações encaminhadas aos responsáveis descritas no relatório do tomador de contas especiais (peça 16, p. 5-9) .
Caracterização das irregularidades geradoras do dano ao erário
33.Conforme mencionado nos itens 2 e 3 desta instrução, no período entre 11/3/2013 e 1º/4/2013, o Denasus empreendeu auditoria na SMS/Ulianópolis/PA para atender solicitação do Ministério Público Federal no Estado do Pará referente ao funcionamento do sistema de saúde do mencionado município. 
34. Na auditoria efetuada pelo Denasus restaram evidenciadas irregularidades caracterizadas pela não comprovação da regular aplicação dos recursos repassados pela União, seja pela indisponibilidade de comprovantes, seja pela insuficiência ou por aspectos inábeis da documentação apresentada, com infringência das disposições contidas nos arts. 63 da Lei 4.320/1964 e 36 do Decreto 93.872/1986 e ainda do Art. 70, § único, da CF/1988, conforme apontado no quadro 1.
35. As irregularidades apontadas pelo Denasus, e reproduzidas no quadro 1, demonstram que os comprovantes apresentados não são adequados para garantir que se trata de despesas afetas à área de saúde, podendo estarem associadas a quaisquer eventos, senão, veja-se:
35.1.	Não há como garantir que o pagamento de despesas com serviços de manutenção de veículos da SMS tenha relação com os itens de despesas financiados pelo SUS, haja vista que os documentos fiscais não especificavam o tipo de veículo, modelo, placa, a quem está servindo, etc., não permitindo comprovar a pertinência das referidas despesas ao sistema de saúde financiado pelo FNS.
35.2. 	Tendo em vista que os documentos que seriam comprobatórios das despesas com refeições e lanches não especificavam a quantidade, preço, evento, a quem era destinado e período do evento, não há como comprovar a pertinência delas.
35.3. 	Relativamente às hospedagens pagas, os documentos fiscais apresentados não especificavam os beneficiários, o motivo e o período de utilização, não havendo como assegurar que despesas se referiam a diárias de agentes comunitários de saúde. 
36. À primeira vista, as despesas sem comprovação infringem o disposto no art. 63 da Lei 4.320/1964, pelo qual a liquidação da despesa consiste na verificação do direito adquirido pelo credor tendo por base os títulos e documentos comprobatórios do respectivo crédito, após passar pelas fases de empenho e liquidação, fato que não se verifica no presente caso. 
37. Entretanto, desarrazoável exigir que o município desse cumprimento a todos os comandos da Lei 4.320/1964 alusivos à realização de despesas para realizar pagamentos de valores pequenos, que são a grande maioria dos listados no quadro 1. Há casos em que a lei admite o pagamento de despesas sem prévio empenho, casos em que o empenho pode se dar por estimativa, ou mesmo por meio de suprimento de fundos. No caso em questão, a irregularidade caracterizada pela não comprovação da regular aplicação dos recursos repassados pela União pode ser minimizada, haja vista que é de menor gravidade do que o desvio praticado. 
38. Entretanto, não obstante que as despesas impugnadas pelo Denasus possam ser reconhecidas, isto é, deixar de ser tidas como não comprovadas, ainda assim não há nenhuma evidência de que elas estejam associadas ao objetivo ou à finalidade para as quais houve o repasse dos recursos pelo FNS/MS.	 Na realidade, o dano ao erário decorre da utilização indevida de recursos do Piso de Atenção Básica pela SMS/Ulianópolis, que fez uso dos recursos sem comprovar que se destinavam ao custeio de atividades financiadas pelo SUS. Dessa forma, deve-se considerar que houve desvio de objeto ou de finalidade na aplicação dos valores. 
39. No caso de transferência fundo a fundo de recursos do SUS a outros entes federativos, comprovada a aplicação dos recursos em benefício da pessoa jurídica, mas em objeto diverso do definido em lei, este Tribunal firmou entendimento no Acórdão 1072/2017-TCU-Plenário, Rel. Min. Bruno Dantas, de que cabe ao ente federado a obrigação de recompor, com recursos próprios, os valores gastos indevidamente ao fundo de saúde do ente beneficiário do repasse da União, por força do disposto no art. 27, inciso I, da Lei Complementar 141/2012.
40. Assim, aplica-se ao caso em questão o entendimento fixado no item 9.3.2 do mencionado Acórdão:
9.3.2. com relação aos débitos decorrentes de desvio de objeto ou finalidade: (grifado) 
9.3.2.1. o art. 27, inciso I, da Lei Complementar 141/2012 impõe a obrigação de devolução dos valores aplicados indevidamente, não fazendo distinções entre o desvio de objeto e o de finalidade;
9.3.2.2. considerando que as despesas irregulares são realizadas em benefício da comunidade local, cabe, na linha do que determina o art. 3º Decisão Normativa TCU 57/2004 e o art. 27, inciso I, da Lei Complementar 141/2012, ao ente federado a obrigação de recompor, com recursos próprios, os valores gastos indevidamente, atualizados monetariamente, ao fundo de saúde do ente beneficiário do repasse, podendo, ainda, haver a responsabilização solidária do agente público causador da irregularidade e a sua apenação com multa; (grifado) 
9.3.2.3. embora não se possa falar propriamente em dano ao erário, a obrigação de recomposição do fundo local caracteriza um débito do ente beneficiário do repasse perante o fundo de saúde local, cabendo, portanto, a instauração de tomada de contas especial para perquirir esses valores, nos moldes da Lei 8.443/1992 e dos demais normativos que regem a matéria no âmbito deste Tribunal, bem como das diretrizes estabelecidas no item 9.3.5 abaixo e seus subitens.
Alegações de Defesa - Município de Ulianópolis/PA
41. O município de Ulianópolis/PA, representado pela Sra. Neusa de Jesus Pinheiro, prefeita municipal, apresentou alegações de defesa em 16/11/2018 (peça 42) . Os principais argumentos foram os seguintes:
a) despesas com os veículos da SMS/Ulianópolis: conforme os documentos juntados nos autos houve as seguintes despesas: a) serviços de mão de obra nas motos que atendem o programa da vigilância sanitária; b) lavagem dos veículos que atendem o programa da vigilância sanitária; c) contratação de empresas para a aquisição de peças de reposição nos veículos da secretaria Municipal de Saúde que atende o programa do PAB-Fixo, conforme Pregão 023/2012-PG/PMU; d) lavagem dos veículos e motos que atendem o programa de atenção básica; e)  serviços de mão de obras a serem prestados nas motos e veículos que atendem o programa de atenção básica; f) serviços de mão de obra a serem prestados nas motos que atendem o programa de endemias; g) serviços de borracharia a serem prestados nas motos que atendem o programa de endemias; h) aquisição de material de consumo para atender os veículos das unidades de atenção básica; i) serviços de reposição de peças em motocicletas e veículos para atender as necessidades do programa do PAB-Fixo, conforme o Pregão 027/2012-PG/PMU e o Pregão 023/2012-PG/PMU (peça 42, p. 3) ;
b) despesas com refeições e lanches: a) contratação de empresa para o fornecimento de refeições e lanches para atender as necessidades do programa do PCS, conforme parte do pregão 020/2012-PG/PMU, relativo ao contrato 20120173; b) prestação de serviço em fornecimento de refeições tipo marmitex, prato feito e rodízio para atender as necessidades do programa saúde da família Pregão 007/2012 - PG/PMU; c) serviços a serem prestados no fornecimento de lanche para atender a programação da oficina da planificação da atenção primária realizados nos dias 6 e 7/3/2012; d) serviços a serem prestados no fornecimento de lanches para atender a programação da campanha antirrábica, para agentes comunitários de saúde e supervisores (peça 42, p. 3-4) ;
c) despesas com hospedagem: para atender as necessidades do programa de vigilância sanitária (peça 42, p. 4) ;
d) portanto, todos os serviços especificados nas notas de empenho foram voltados para a área da saúde, visando uma prestação do serviço público de qualidade, não podendo ser afirmado que houve desvio de objeto e finalidade na utilização dos recursos públicos (peça 42, p. 4) ;
e) além da demonstração de toda regularidade na aplicação nos pontos destacados pela SecexTCE, importante mencionar que o Conselho Municipal de Saúde de Ulianópolis fez a análise das prestações de contas dos três quadrimestres do ano de 2012 da Secretaria Municipal de Ulianópolis e concluiu pela aprovação das contas, que foram objeto de análise e aprovação pelo Tribunal de Contas dos Municípios do Estado do Pará (peça 42, p. 4-5) ;
f) não há qualquer dúvida que houve o emprego correto dos recursos financeiros do Fundo Municipal de Saúde no setor de saúde de Ulianópolis, pois houve a correta utilização das verbas públicas (peça 42, p. 5) ;
g) importante destacar que não houve qualquer prejuízo ao Erário. Não se pode ater-se unicamente a pequenos erros formais para ser proferida decisão nesta prestação de contas. Deve ser levada em consideração toda a documentação juntada pelo responsável, as quais comprovam a destinação correta dos recursos (peça 42, p. 5) ; 
h) para achar uma solução para o caso é indispensável utilizar do princípio denominado 'cedência recíproca', ou, em sentido amplo, da razoabilidade. Significa que, em dado caso concreto, deve se verificar a prevalência de um princípio para a efetivação de uma solução razoável. Obviamente que a saúde coletiva, a dignidade da pessoa humana supera em demasia qualquer outro constante na Constituição, quando analisado no caso concreto. Assim, requer-se a aplicação dos princípios da proporcionalidade e razoabilidade (peça 42, p. 6) ;
i) por fim, pugna pela observância da boa-fé. Não se deve aplicar uma punição tão severa e desproporcional, ainda mais quando restou provado que não houve, no caso em tela, qualquer comprometimento no tocante a desvio de recursos, abuso de autoridade, malversação, dano ao erário e má-fé, mais sim falhas formais que não causaram qualquer prejuízo aos cofres públicos, o que restou claro e comprovado pelo técnico da entidade auditora (peça 42, p. 6) .
Análises
42. As alegações de defesa apresentadas pela representante legal do Município de Ulianópolis/PA não devem ser acolhidas pelo Tribunal porque as despesas que foram impugnadas jamais poderiam ser pagas com recursos federais repassados pelo FNS.
43. O Anexo I da Portaria GM/MS 2.488/2011 estabelece os princípios gerais da Atenção Básica:
A Atenção Básica caracteriza-se por um conjunto de ações de saúde, no âmbito individual e coletivo, que abrange a promoção e a proteção da saúde, a prevenção de agravos, o diagnóstico, o tratamento, a reabilitação, redução de danos e a manutenção da saúde com o objetivo de desenvolver uma atenção integral que impacte na situação de saúde e autonomia das pessoas e nos determinantes e condicionantes de saúde das coletividades. É desenvolvida por meio do exercício de práticas de cuidado e gestão, democráticas e participativas, sob forma de trabalho em equipe, dirigidas a populações de territórios definidos, pelas quais assume a responsabilidade sanitária, considerando a dinamicidade existente no território em que vivem essas populações. Utiliza tecnologias de cuidado complexas e variadas que devem auxiliar no manejo das demandas e necessidades de saúde de maior frequência e relevância em seu território, observando critérios de risco, vulnerabilidade, resiliência e o imperativo ético de que toda demanda, necessidade de saúde ou sofrimento devem ser acolhidos.
É desenvolvida com o mais alto grau de descentralização e capilaridade, próxima da vida das pessoas. Deve ser o contato preferencial dos usuários, a principal porta de entrada e centro de comunicação da Rede de Atenção à Saúde. Orienta-se pelos princípios da universalidade, da acessibilidade, do vínculo, da continuidade do cuidado, da integralidade da atenção, da responsabilização, da humanização, da equidade e da participação social. A Atenção Básica considera o sujeito em sua singularidade e inserção sócio-cultural, buscando produzir a atenção integral.
44. A seguir, o referido Anexo I dispõe sobre os fundamentos e diretrizes da atenção básica, define as funções na rede de atenção básica e fixa as responsabilidades de cada ente público, definindo as competências comuns, de responsabilidade do Ministério da Saúde, das Secretarias Estaduais de Saúde e do Distrito Federal (DF) e das Secretarias Municipais de Saúde e do DF.
45. Entre as competências das Secretarias Municipais de Saúde estão as de garantir a manutenção das unidades públicas de saúde municipais:
X - garantir a estrutura física necessária para o funcionamento das Unidades Básicas de Saúde e para a execução do conjunto de ações propostas, podendo contar com apoio técnico e/ou financeiro das Secretarias de Estado da Saúde e do Ministério da Saúde;
XI -garantir recursos materiais, equipamentos e insumos suficientes para o funcionamento das Unidades Básicas de Saúde e para a execução do conjunto de ações propostas;
46. É possível a utilização de recursos federais da saúde para garantir a estrutura física das unidades básicas de saúde locais, mas não para as despesas de custeio dessas unidades. Portanto, despesas de manutenção predial, a exemplo de água, luz, telefone, combustível, vigilância e materiais de limpeza, entre outras, devem ser bancadas pelo próprio ente municipal, bem assim como as demais despesas que não se relacionam diretamente com ações de saúde, tal como as impugnadas nesta TCE.
47. Despesas que não sejam diretamente destinadas às ações de promoção, proteção, recuperação e reabilitação da saúde, ou que não se destinem ao atendimento do usuário do SUS, ainda que possam contribuir para a melhoria das condições de saúde, não podem ser consideradas como despesas com ações e serviços públicos de saúde (MS-Gestão Financeira do SUS-Manual Básico) . Consequentemente, despesas administrativas, ou que não sejam ações em saúde, não são financiadas pela Política Nacional de Atenção Básica.
48. Portanto, por falta de previsão legal, despesas com manutenção de veículos, de fornecimento de alimentação e de hospedagens para agentes comunitários de saúde não poderiam ter sido pagas com recursos federais repassados pelo FNS destinados à Assistência Farmacêutica Básica e à Atenção Básica. 
49. A propósito, recentemente o Tribunal preferiu o Acórdão 504/2020-TCU-Primeira Câmara, ocasião em que Min. Rel. Walton Alencar Rodrigues proferiu voto elucidativo a respeito de despesas que não são passíveis de pagamento com recursos federais repassados pelo FNS:
A Lei 8.080/90 exige que os recursos do SUS transferidos a estados e municípios sejam aplicados em benefício direto da saúde do cidadão, por meio de remuneração de profissionais da área de saúde, da aquisição, produção e uso de materiais, produtos e medicamentos em procedimentos ambulatoriais e hospitalares, transplantes, capacitação de profissionais da área de saúde, realização de campanhas e serviços que objetivem orientar preventivamente sobre riscos, sintomas e tratamento de doenças, campanhas de vacinação, atividades de controle e combate a vetores de doenças, inclusive zoonoses, além de outras ações e serviços que, de forma incontroversa, contribuam direta e decisivamente para a promoção, proteção e recuperação da saúde individual e/ou coletiva.
Ao dirimir controvérsias sobre o assunto, o Tribunal de Contas da União prolatou a Decisão 600/2000-Plenário, na qual firmou o seguinte entendimento acerca da matéria:
8.2. firmar entendimento no sentido de que a rede de serviços do SUS constitui a parte da infra-estrutura do sistema destinada a prover as ações e os serviços de promoção, proteção e recuperação da saúde inseridos no campo de atuação do Sistema Único de Saúde, conforme as disposições dos arts. 196 e 198, II, da Carta Magna c/c o inciso III do art. 5° da Lei n° 8.080/90, bem como aquelas ações constantes do art. 200 da Constituição Federal c/c o art. 6° da Lei n° 8.080/90, não se considerando em sua abrangência órgãos, entidades e unidades voltados exclusivamente para a realização de atividades administrativas;
8.3 firmar entendimento no sentido de que os recursos federais transferidos à conta do SUS a estados, Distrito Federal e município, com fulcro no art. 3º da Lei nº 8.142/90, devem ser aplicados, conforme estabelecido no parágrafo único do art. 2º da referida lei, seguindo os seguintes critérios:
8.3.1. na hipótese de aplicação em investimentos, estes devem ocorrer na rede de serviços, tomada na acepção da alínea 8.2 retro, o que afasta a possibilidade de aplicação em imóveis, móveis, equipamentos, veículos, etc., destinados às atividades administrativas de setores das secretarias de saúde e dos governos municipal e estadual não diretamente vinculados à execução de ações e serviços de saúde, observando-se ainda a prioridade de seu direcionamento à rede pública, em conformidade com os arts. 4° e 24 da Lei n° 8.080/90, e a vedação constante do art. 199, § 2°, da Constituição Federal;
8.3.2 na hipótese de aplicação na cobertura assistencial ambulatorial e hospitalar e nas demais ações de saúde, os recursos federais devem financiar despesas correntes, nos termos dos §§ 1º e 2º do art. 12 da Lei nº 4.320/64, exclusivamente para manutenção da assistência ambulatorial e hospitalar, das demais ações de saúde e dos órgãos, unidades e entidades que as realizam, não sendo cabível sua destinação a setores das secretarias de saúde e dos governos municipais e estadual não diretamente vinculados à execução de ações de saúde. 
As despesas impugnadas nestes autos são de natureza tipicamente administrativa, pois, embora classificadas como despesas de custeio, não podem ser arcadas com recursos do Piso da Atenção Básica, pois são gastos comuns da estrutura da Secretaria Municipal de Saúde, que deveriam ser custeadas com recursos do próprio ente municipal, tendo em vista que a utilização dos recursos do SUS deve ser restrita às ações e serviços de saúde vinculadas diretamente ao atendimento da população.
Considero exigível conduta diversa dos responsáveis, porquanto, na condição de gestores de despesas realizadas sob regime de adiantamento de fundos, deveriam ter ciência das diretrizes legais, normativas e da jurisprudência desta Corte de Contas, não cabendo delas se eximir por falta de orientação e supervisão das autoridades superiores do município.
50. Em síntese, houve desvio de objeto e/ou finalidade na utilização dos recursos do SUS. O montante impugnado pela auditoria do Denasus tinha por objeto o financiamento de despesas relacionadas aos programas Assistência Farmacêutica Básica e Atenção Básica/Saúde da Família, mas a administração municipal utilizou os recursos para pagamentos de despesas com manutenção de veículos, hospedagens e fornecimento de alimentação para agentes comunitários de saúde, que eram despesas de sua exclusiva responsabilidade, não passíveis de financiamento com os recursos transferidos fundo a fundo pelo FNS/MS. 
51. Também não restou demonstrado que os serviços especificados nas notas de empenho foram voltados para a área da saúde, para prestação do serviço público de qualidade. Pelo contrário, ficou evidenciado que aquelas despesas não se relacionam a ações específicas de saúde. Portanto, ao contrário do alegado, houve evidente desvio de objeto e/ou finalidade na utilização dos recursos públicos.
52. Nesse caso, torna-se irrelevante verificar se as despesas obedeceram aos procedimentos previstos na Lei 4.320/1964 e no Decreto 93.872/1986, uma vez que mesmo se verificado que as despesas passaram pelas fases de empenho, liquidação e pagamento, o que não ficou comprovado nos autos, permanece o desvio de objeto e/ou finalidade na aplicação dos recursos. 
53.Conforme registrado no item 23 da instrução à peça 25, o dano ao erário decorreu da utilização indevida de recursos do Piso de Atenção Básica pela SMS/Ulianópolis/PA, que fez uso dos recursos sem comprovar que se destinavam a custeio de atividades financiadas pelo SUS. Os documentos acostados aos autos demonstram a utilização de parcelas dos recursos vinculados aos programas Assistência Farmacêutica Básica e Atenção Básica/Saúde da Família para pagamento de despesas não vinculadas a esses programas e que não se enquadram no objeto previsto na legislação aplicável ao SUS.
54.Registre-se, a propósito, que a aprovação das despesas pelo Conselho Municipal de Saúde de Ulianópolis/PA e pelo Tribunal de Contas dos Municípios do Estado do Pará não têm qualquer influência na análise das irregularidades tratadas nestes autos, haja vista que a atuação do TCU é autônoma, independente e exclusiva, conforme previsto na Constituição Federal do Brasil.   
55. Por derradeiro, a defesa alegou que agiu de boa-fé e que houve apenas falhas formais que não causaram qualquer prejuízo ao erário, mas esses argumentos também não devem ser acolhidos. Boa-fé seria o município proceder de acordo com as disposições legais e normativas, de modo a aplicar os recursos financeiros repassados pela União para os programas/ações de saúde aos quais os recursos eram destinados. Ademais, a LC 141/2012 não trata desvio de objeto e/ou de finalidade com meras falhas formais, mas como irregularidade na aplicação dos recursos.
56. Logo, as alegações de defesa apresentadas pela Sra. Neusa de Jesus Pinheiro em nome do município deviam ser e foram rejeitadas pelo Tribunal. Concedido novo e improrrogável prazo para recolhimento do débito e nem assim o Município de Ulianópolis/PA tenha feito o recolhimento do débito, impõe-se o julgamento pela irregularidades das contas deste, com a consequente condenação ao pagamento da dívida atualizada monetariamente e acrescida dos juros de mora, nos termos do art. 16, inciso III, alíneas 'b' e 'c', c/c arts. 19 e 23, inciso III, da mesma Lei, e com arts. 1º, inciso I, 209, incisos II e III, 210 e 214, inciso III, do Regimento Interno/TCU.
57. Relativamente à revelia do Município de Ulianópolis/PA em relação à Notificação de dívida objeto do Ofício 63.255/2020-Secomp-4, ou seja, em relação à fixação de novo prazo para recolhimento do débito, cumpre fazer as seguintes anotações:
57.1. 	As comunicações processuais no TCU são realizadas conforme disciplinadas no art. 179 do RI/TCU e no art. 4º, inciso III, § 1º, da Resolução TCU 170/2004, in verbis:
Art. 179. A citação, a audiência ou a notificação, bem como a comunicação de diligência, far-se-ão:
I - mediante ciência da parte, efetivada por servidor designado, por meio eletrônico, fac-símile, telegrama ou qualquer outra forma, desde que fique confirmada inequivocamente a entrega da comunicação ao destinatário;
II - mediante carta registrada, com aviso de recebimento que comprove a entrega no endereço do destinatário;
III - por edital publicado no Diário Oficial da União, quando o seu destinatário não for localizado
 (...) 
Art. 3º As comunicações serão dirigidas ao responsável, ou ao interessado, ou ao dirigente de órgão ou entidade, ou ao representante legal ou ao procurador constituído nos autos, com poderes expressos no mandato para esse fim, por meio de:
I - correio eletrônico, fac-símile ou telegrama;
II - servidor designado;
III - carta registrada, com aviso de recebimento;
IV - edital publicado no Diário Oficial da União, quando o seu destinatário não for localizado, nas hipóteses em que seja necessário o exercício de defesa'.
Art. 4º. Consideram-se entregues as comunicações:
I - efetivadas conforme disposto nos incisos I e II do artigo anterior, mediante confirmação da ciência do destinatário;
II - realizadas na forma prevista no inciso III do artigo anterior, com o retorno do aviso de recebimento, entregue comprovadamente no endereço do destinatário;
III - na data de publicação do edital no Diário Oficial da União, quando realizadas na forma prevista no inciso IV do artigo anterior.
§ 1º O endereço do destinatário deverá ser previamente confirmado mediante consulta aos sistemas disponíveis ao Tribunal ou a outros meios de informação, a qual deverá ser juntada ao respectivo processo.
57.2. 	Bem se vê, portanto, que a validade da citação via postal não depende de que o aviso de recebimento seja assinado pelo próprio destinatário da comunicação, o que dispensa, no caso em tela, a entrega do AR em 'mãos próprias'. A exigência da norma é no sentido de o Tribunal verificar se a correspondência foi entregue no endereço correto, residindo aqui a necessidade de certeza inequívoca.
57.3. 	Não é outra a orientação da jurisprudência do TCU, conforme se verifica dos julgados a seguir transcritos:
São válidas as comunicações processuais entregues, mediante carta registrada, no endereço correto do responsável, não havendo necessidade de que o recebimento seja feito por ele próprio (Acórdão 3648/2013-TCU-Segunda Câmara | Relator: Ministro José Jorge) 
É prescindível a entrega pessoal das comunicações pelo TCU, razão pela qual não há necessidade de que o aviso de recebimento seja assinado pelo próprio destinatário. Entregando-se a correspondência no endereço correto do destinatário, presume-se o recebimento da citação (Acórdão 1019/2008-TCU-Plenário | Relator: Ministro Benjamin Zymler) 
As comunicações do TCU, inclusive as citações, deverão ser realizadas mediante Aviso de Recebimento - AR, via Empresa Brasileira de Correios e Telégrafos, bastando para sua validade que se demonstre que a correspondência foi entregue no endereço correto (Acórdão 1526/2007-TCU-Plenário | Relator: Ministro Aroldo Cedraz) .
57.4. 	A validade do critério de comunicação processual do TCU foi referendada pelo Supremo Tribunal Federal, nos termos do julgamento do MS-AgR 25.816/DF, por meio do qual se afirmou a desnecessidade da ciência pessoal do interessado, entendendo-se suficiente a comprovação da entrega do 'AR' no endereço do destinatário:
EMENTA: AGRAVO REGIMENTAL. MANDADO DE SEGURANÇA. DESNECESSIDADE DE INTIMAÇÃO PESSOAL DAS DECISÕES DO TRIBUNAL DE CONTAS DA UNIÃO. ART. 179 DO REGIMENTO INTERNO DO TCU. INTIMAÇÃO DO ATO IMPUGNADO POR CARTA REGISTRADA, INICIADO O PRAZO DO ART. 18 DA LEI nº 1.533/51 DA DATA CONSTANTE DO AVISO DE RECEBIMENTO. DECADÊNCIA RECONHECIDA. AGRAVO IMPROVIDO.
57.5. 	Assim, o envio de carta registrada com aviso de recebimento está expressamente enumerado entre os meios de comunicação de que dispõe o Tribunal de Contas da União para proceder às suas intimações. O inciso II do art. 179 do Regimento Interno do TCU é claro ao exigir apenas a comprovação da entrega no endereço do destinatário, bastando o aviso de recebimento simples.
57.6. 	No caso vertente, a notificação do Município Ulianópolis/PA foi realizada no endereço da sede do aludido ente subnacional, conforme demonstra o retorno do AR (peça 84) , que vem a ser, aliás, o mesmo endereço no qual o Município foi anteriormente citado e compareceu aos autos (peças 31, 32 e 42) . 
57.8. 	Desse modo, verificada a validade da notificação e transcorrido o prazo fixado pelo Tribunal para o recolhimento da dívida sem manifestação do Município Ulianópolis/PA, impõe-se o reconhecimento da sua revelia e o prosseguimento do processo, com fulcro no art. 12, § 3º, da Lei 8.443/1992.
Revelia de Responsável - Ana Célia Santos Araújo
58. Tendo em vistas as análises contidas nos parágrafos 63 a 71 da instrução à peça 65, bem assim a revelia da Sra. Ana Célia Santos Araújo declarada pelo item 9.1 do Acórdão 12459/2020-TCU-Primeira Câmara, impõe-se que suas contas especiais ser julgadas irregulares e que ela seja sancionada com a multa prevista no art. 58, inciso I, da Lei 8.443/1992, nos termos do art. 16, inciso III, alíneas 'b' e 'c', c/c arts. 19, parágrafo único, e 23, inciso III, da mesma Lei, e com arts. 1º, inciso I, 209, incisos II e III, 210, § 2º, e 214, inciso III, do Regimento Interno/TCU.
CONCLUSÃO
59. O Acórdão 12459/2020-TCU-Primeira Câmara considerou revel a responsável Ana Célia Santos Araújo revel, para todos os efeitos, dando-se prosseguimento ao processo, e fixou novo e improrrogável prazo de quinze dias para o Município de Ulianópolis/PA comprovar, perante o Tribunal, o recolhimento das importâncias discriminadas aos cofres do FNS/MS, atualizadas monetariamente a partir das datas de ocorrência indicadas até a data do efetivo recolhimento, na forma da legislação em vigor.
60. Regularmente notificado, o Município não efetuou o recolhimento da dívida, motivo pelo qual se impõe a declaração de sua revelia e o julgamento pela irregularidade de suas contas, com condenação em débito da dívida atualizada monetariamente, acrescida de juros de mora.
PROPOSTA DE ENCAMINHAMENTO
78.Diante do exposto, submete-se os autos à consideração superior, propondo-se:
a) com fulcro no art. 12, § 3º, da Lei 8.443/1992, considerar revel, para todos os efeitos, o Município de Ulianópolis/PA (CNPJ 83.334.672/0001-60) , dando-se prosseguimento ao processo;
b) excluir o Sr. Jonas dos Santos Souza (CPF XXX.851.582-XX) , ex-prefeito de Ulianópolis/PA, do rol de responsáveis desta TCE;
c) com fundamento nos arts. 1º, inciso I, 16, inciso III, alíneas 'b' e 'c', c/c arts. 19, parágrafo único, e 23, inciso III, da mesma Lei, e com arts. 1º, inciso I, 209, incisos II e III, 210, § 2º, e 214, inciso III, do Regimento Interno/TCU, julgar irregulares as contas da Ana Célia Santos Araújo (CPF XXX.761.702-XX) , ex-secretária municipal de saúde de Ulianópolis/PA, aplicando-lhe a multa prevista no art. 58, inciso I, da Lei 8.443/1992;
d) com fundamento nos arts. 1º, inciso I, 16, inciso III, alíneas 'b' e 'c', c/c arts. 19 e 23, inciso III, da mesma Lei, e com arts. 1º, inciso I, 209, incisos II e III, 210 e 214, inciso III, do Regimento Interno/TCU, julgar irregulares as contas do Município de Ulianópolis/PA (CNPJ 83.334.672/0001-60) e condená-lo ao pagamento das quantias a seguir especificadas, com a fixação do prazo de 15 (quinze) dias, a contar da notificação, para comprovar, perante o Tribunal (art. 214, inciso III, alínea 'a', do Regimento Interno) , o recolhimento da dívida aos cofres da Fundação Nacional de Saúde, atualizada monetariamente e acrescida dos juros de mora, calculados a partir das datas discriminadas, até a data do recolhimento, na forma prevista na legislação em vigor:
Quantificação do débito:
	DATA DA OCORRÊNCIA
	VALOR ORIGINAL (R$) 

	26/01/2012
27/01/2012
14/02/2012
14/02/2012
17/02/2012
23/02/2012
23/02/2012
28/02/2012
28/02/2012
29/02/2012
06/03/2012
13/03/2012
14/03/2012
13/04/2012
13/04/2012
13/04/2012
28/06/2012
19/07/2012
19/07/2012
19/07/2012
19/07/2012
19/07/2012
19/07/2012
19/07/2012
19/07/2012
19/07/2012
24/07/2012
24/07/2012
24/07/2012
03/09/2012
18/09/2012
27/09/2012
27/09/2012
16/10/2012
16/10/2012
17/10/2012
06/11/2012
06/11/2012
13/12/2012
13/12/2012
13/12/2012
13/12/2012
13/12/2012
	1.842,80 
 7.457,16 
 380,00 
 171,00 
 3.490,29 
 25.709,11 
 17.615,87 
 48.335,68 
 1.600,00 
 1.955,74 
 375,00 
 2.435,00 
 291,00 
 642,00 
 147,00 
 1.600,36 
 2.545,02 
 355,00 
 669,00 
 630,00 
 221,00 
 478,00 
 432,00 
 709,00 
 589,00 
 495,00 
 460,00 
 1.021,00 
 635,00 
 5.026,00 
 1.109,00 
 229,28 
 2.394,28 
 576,00 
 757,48 
 5.000,00 
 48,00 
 246,87 
 800,00 
 1.753,00 
 3.520,00 
 4.180,00 
 3.906,00

Valor atualizado até 16/7/2021: R$ 	268.707,11
e) autorizar, desde logo, nos termos do art. 28, inciso II, da Lei 8.443/1992, a cobrança judicial da dívida caso não atendidas as notificações;
f) autorizar, caso solicitado, os pagamentos das dívidas dos responsáveis em até 36 parcelas mensais e consecutivas, nos termos do art. 26 da Lei 8.443/1992 c/c o art. 217 do Regimento Interno, fixando-lhes o prazo de 15 (quinze) dias, a contar do recebimento da notificação, para comprovarem perante o Tribunal o recolhimento da primeira parcela, e de trinta dias, a contar da parcela anterior, para comprovarem o recolhimento das demais parcelas, devendo incidir sobre cada valor mensal, atualizado monetariamente, os juros de mora devidos, na forma prevista na legislação em vigor;
g) alertar aos responsáveis que a falta de comprovação do recolhimento de qualquer parcela importará no vencimento antecipado do saldo devedor, nos termos do § 2º do art. 217 do Regimento Interno deste Tribunal; e	
h) enviar cópia do acórdão que vier a ser proferido à Procuradoria-Geral da República no Para, à Fundação Nacional de Saúde e aos responsáveis para ciência, informando-lhes que a deliberação, acompanhada do relatório e do voto que a fundamentarem, estará disponível para consulta no endereço www.tcu.gov.br/acordaos, além de esclarecer que, caso requerido, o TCU poderá fornecer as correspondentes cópias, em mídia impressa, aos interessados e aos responsáveis arrolados nestes autos."
O Representante do Ministério Público junto ao TCU, Subprocurador Paulo Soares Bugarin, manifestou-se parcialmente de acordo com a proposta da unidade técnica, emitindo as seguintes considerações no seu parecer à peça 93:
"Trata-se de tomada de contas especial instaurada pelo Fundo Nacional de Saúde (FNS) em nome de Ana Célia Santos Araújo, ex-secretária municipal de saúde, e de Jonas dos Santos Souza, ex-prefeito, em razão da impugnação parcial de despesas realizadas com os recursos transferidos ao Município de Ulianópolis/PA, na modalidade fundo a fundo, para o financiamento das ações e serviços públicos de saúde no âmbito do Sistema Único de Saúde (SUS) , durante o exercício de 2012.
Retornando estes autos ao Ministério Público de Contas, desta feita com proposta de julgamento de mérito, considero oportuno reproduzir, abaixo, meu anterior pronunciamento, em que teci considerações sobre a individualização das condutas dos responsáveis e sobre as alegações de defesa apresentadas pelo município e por Jonas dos Santos Souza, uma vez que apenas Ana Célia Santos Araújo permaneceu revel (peça 68) :
'2. Em auditoria realizada pelo Sistema Nacional de Auditoria do SUS (DENASUS) , foram impugnadas despesas no valor de R$ 152.832,94, em decorrência das seguintes irregularidades:
pagamento de despesas com serviços de manutenção, lavagem e aquisição de peças para veículos da SMS com documentos fiscais que não especificam o tipo de veículo, modelo, chapa, chassi, e a quem está servindo, não permitindo, portanto, comprovar a pertinência das referidas despesas;
os documentos comprobatórios das despesas com refeições e lanches não especificam a quantidade, preço unitário, evento, a quem está sendo destinado e período do evento, não permitindo comprovar a pertinência das referidas despesas;
despesas sem comprovação documental, pagas com recursos do PAB, do Bloco de Assistência Farmacêutica, recursos do ACS;
os documentos fiscais não especificam os beneficiários/favorecidos, o motivo e o período das hospedagens pagas, não permitindo comprovar a pertinência das referidas despesas.
3. A Secex-TCE promoveu a citação do Município de Ulianópolis/PA em solidariedade com osex-gestores Ana Célia Santos Araújo e Jonas dos Santos Souza, para apresentarem alegações de defesa quanto ao desvio de objeto ou de finalidade na aplicação de recursos federais destinados a atender aos programas Assistência Farmacêutica Básica e Atenção Básica/Saúde da Família, em face de autorizarem pagamento de despesas com manutenção de veículos, com refeições e lanches e com hospedagens fora das hipóteses permitidas pela legislação SUS.
4. Apenas Ana Célia Santos Araújo não apresentou alegações de defesa, devendo ser considerada revel, nos termos do art. 12, § 3º, da Lei 8.443/92.
5. Ao examinar as alegações de defesa apresentadas, a unidade técnica registrou que não foram capazes de demonstrar que as despesas impugnadas poderiam ser pagas com recursos transferidos fundo a fundo pelo FNS, como se observa no seguinte trecho da instrução (peça 65, p. 9) :
'47. Despesas que não sejam diretamente destinadas às ações de promoção, proteção, recuperação e reabilitação da saúde, ou que não se destinem ao atendimento do usuário do SUS, ainda que possam contribuir para a melhoria das condições de saúde, não podem ser consideradas como despesas com ações e serviços públicos de saúde (MS-Gestão Financeira do SUS - Manual Básico) . Consequentemente, despesas administrativas, ou que não sejam ações em saúde, não são financiadas pela Política Nacional de Atenção Básica.
48. Portanto, por falta de previsão legal, despesas com manutenção de veículos, de fornecimento de alimentação e de hospedagens para agentes comunitários de saúde não poderiam ter sido pagas com recursos federais repassados pelo FNS destinados à Assistência Farmacêutica Básica e à Atenção Básica'.
6. Por fim, concluiu a Secex-TCE que cabe ao Município de Ulianópolis/PA a obrigação de recompor, com recursos próprios, os valores gastos indevidamente, atualizados monetariamente, ao seu Fundo Municipal de Saúde, solidariamente com os gestores Jonas dos Santos Souza e Ana Célia Santos Araújo.
7. Não obstante concordar, em linhas gerais, com a análise promovida pela unidade técnica, entendo necessário tecer algumas considerações acerca da imputação de responsabilidade pelas irregularidades apuradas por meio desta TCE.
8. Ao tratar da individualização das condutas, foi indicado, na instrução, que a responsabilidade solidária foi atribuída aos gestores, neste caso, uma vez que concorreram para as irregularidades praticadas em suas gestões.
9. Adicionalmente, a unidade técnica registrou (peça 65, p. 7) :
'37. Em princípio, a responsabilidade pela ausência de comprovação da regularidade de aplicação dos recursos nas unidades de saúde deve incidir sobre o secretário municipal de saúde. Cumpre observar que, conforme disposto no art. 9º, caput e inciso III, da Lei 8.080/1990, é competência do secretário municipal de saúde a gestão do SUS na esfera municipal.
38. O prefeito municipal, todavia, pode vir a responder por irregularidades na aplicação de recursos do SUS caso participe ativamente da gestão desses recursos. Nessa linha de compreensão, conquanto as normas em referência confiram embasamento à responsabilização do secretário municipal de saúde por irregularidades na aplicação de recursos do SUS transferidos ao município, não afastam a responsabilidade dos prefeitos'.
10. Sobre o assunto, convém registrar que os documentos acostados às peças 3, 4 e 42, como, por exemplo, notas de empenho, ordens de pagamento e notas de transferências financeiras, entre outros, indicam especificamente o nome de Ana Célia Santos Araújo, ex-secretária municipal de saúde, como responsável pelas despesas e pelos pagamentos efetuados.
11. Por outro lado, não se vislumbra, nestes autos, elementos que comprovem a participação doex-prefeito na gestão dos recursos que ensejou a realização das despesas indevidas.
12. Desse modo, e tendo em vista o disposto no supracitado art. 9º da Lei 8.080/90, considero que, entre os gestores ouvidos por esta Corte, apenas a então secretária municipal de saúde deve ser responsabilizada pelas irregularidades apuradas.
13. Não obstante, uma vez que não restou comprovado que a responsável tenha obtido algum benefício financeiro, para si ou para outrem, com a prática dos atos impugnados, consistentes em despesas administrativas da SMS, não vejo motivo para condená-la, em solidariedade com o Município, ao recolhimento do débito, mas sim para aplicar-lhe a multa do art. 58 da Lei 8.443/92 quando do julgamento definitivo de mérito.
14. Ante o exposto, este representante do Ministério Público de Contas, com as devidas vênias, manifesta-se parcialmente de acordo com a proposta formulada pela Secex-TCE (peça 65, p. 16-17) , sugerindo que, nesta fase processual, sejam rejeitadas as alegações de defesa do Município de Ulianópolis/PA, fixando-lhe novo e improrrogável prazo de quinze dias para que comprove o recolhimento do débito apurado, acrescido de atualização monetária, aos cofres do respectivo Fundo Municipal de Saúde'.
Na sequência, foi proferido o Acórdão 12459/2020-TCU-Primeira Câmara, mediante o qual foi fixado novo e improrrogável prazo de quinze dias para o Município de Ulianópolis/PA comprovar o recolhimento do débito aos cofres do Fundo Nacional de Saúde (peça 69) .
Devidamente notificado (peças 80 e 84) , o município deixou transcorrer o referido prazo sem efetuar o recolhimento do débito.
Em sua nova instrução, a SecexTCE considerou que isso caracteriza a revelia do município, propondo que seja dado prosseguimento ao processo, julgando-se, no mérito, irregulares as contas do ente municipal, condenando-o ao recolhimento do débito apurado (peça 89) .
Com as devidas vênias, deve-se registrar que, diferentemente do entendimento da unidade técnica, o município não permaneceu revel, uma vez que foram apresentadas as alegações de defesa em resposta à citação promovida por esta Corte.
Note-se que a notificação do Acórdão 12459/2020-TCU-Primeira Câmara não abriu prazo para nova defesa da entidade, mas para o recolhimento do débito. Não o fazendo e não apresentando nenhum fato novo capaz de descaracterizar a irregularidade, o município não se torna revel, mas, como consequência, terá suas contas julgadas irregulares com débito.
Com relação aos demais responsáveis, a SecexTCE, na linha das conclusões contidas na manifestação anterior deste MPTCU, propôs excluir o ex-prefeito Jonas dos Santos Souza do rol de responsáveis desta TCE e julgar irregulares as contas de Ana Célia Santos Araújo, ex-secretária municipal de saúde, aplicando-lhe a multa prevista no art. 58, inciso I, da Lei 8.443/92.
Ante o exposto, e considerando que nenhum fato novo foi acrescido aos autos, este representante do Ministério Público de Contas, ratificando o exame de mérito promovido no Parecer acostado à peça 68, manifesta-se no sentido de que:
Jonas dos Santos Souza seja excluído da presente relação processual;
sejam julgadas irregulares as contas do Município de Ulianópolis/PA, condenando-o ao recolhimento do débito apurado;
c) sejam julgadas irregulares as contas de Ana Célia Santos Araújo, aplicando-lhe a multa prevista no art. 58, inciso I, da Lei 8.443/92."
É o Relatório.

Ângela Serra Sales (2469/OAB-PA) e José Rubens Barreiros de Leão (5962/OAB-PA), representando Jonas dos Santos Souza.

Subprocurador-Geral Paulo Soares Bugarin.

TOMADA DE CONTAS ESPECIAL. IRREGULARIDADES CONSTATADAS EM AUDITORIA DO DENASUS. APLICAÇÃO IRREGULAR DE RECURSOS REPASSADOS AO FUNDO MUNICIPAL DE SAÚDE DE ULIANÓPOLIS/PA NO ÂMBITO DO SISTEMA ÚNICO DE SAÚDE (SUS) NO EXERCÍCIO DE 2012. DESVIO DE OBJETO OU DE FINALIDADE. CITAÇÃO SOLIDÁRIA DO MUNICÍPIO, DO EX-PREFEITO E DA EX-SECRETÁRIA MUNICIPAL DE SAÚDE. REVELIA DA EX-SECRETARIA MUNICIPAL DE SAÚDE. REJEITAR AS ALEGAÇÕES DE DEFESA APRESENTADAS PELO MUNICÍPIO. EXCLUIR O EX-PREFEITO DO ROL DE RESPONSÁVEIS DESTA TCE. CONTAS IRREGULARES DO MUNICÍPIO E DA EX-SECRETARIA MUNICIPAL DE SAÚDE. CONDENAÇÃO AO RECOLHIMENTO DO DÉBITO AO MUNICÍPIO. APLICAÇÃO DE MULTA PARA EX-SECRETÁRIA MUNICIPAL DE SAÚDE.

TOMADA DE CONTAS ESPECIAL (TCE)

Secretaria de Controle Externo de Tomada de Contas Especial (SecexTCE).

Cuidam os autos de Tomada de Contas Especial instaurada pelo Fundo Nacional de Saúde (FNS) em nome de Ana Célia Santos Araújo, ex-Secretária Municipal de Saúde, e de Jonas dos Santos Souza, ex-Prefeito, em razão da impugnação parcial de despesas realizadas com os recursos transferidos ao Município de Ulianópolis/PA, na modalidade fundo a fundo, para o financiamento das ações e serviços públicos de saúde no âmbito do Sistema Único de Saúde (SUS) , durante o exercício de 2012.
2. Em auditoria realizada pelo Departamento Nacional de Auditoria do SUS (Denasus) , foram impugnadas despesas no valor de R$ 152.832,94, em decorrência das seguintes irregularidades (peça 16, pp. 3 e 5) :
a) pagamento de despesas com serviços de manutenção, lavagem e aquisição de peças para veículos da Secretaria Municipal de Saúde do mencionado Município com documentos fiscais que não especificam o tipo de veículo, modelo, chapa, chassi, e a quem está servindo, não permitindo, portanto, comprovar a pertinência das referidas despesas;
b) os documentos comprobatórios das despesas com refeições e lanches não especificam a quantidade, o preço unitário, o evento, a quem está sendo destinado e o período do evento, não permitindo comprovar a pertinência das referidas despesas;
c) despesas sem comprovação documental, pagas com recursos do PAB, do Bloco de Assistência Farmacêutica, recursos do ACS; e
d) os documentos fiscais não especificam os beneficiários/favorecidos, o motivo e o período das hospedagens pagas, não permitindo comprovar a pertinência das referidas despesas.
3. O Acórdão 12459/2020-TCU-Primeira Câmara, de minha relatoria, considerou revel a responsável Ana Célia Santos Araújo, para todos os efeitos, dando-se prosseguimento ao processo, com fulcro no art. 12, § 3º, da Lei 8.443/1992, e foi fixado novo e improrrogável prazo de quinze dias para o Município de Ulianópolis/PA comprovar o recolhimento do débito aos cofres do Fundo Nacional de Saúde (peça 69) .
4. Devidamente notificado (peças 80 e 84) , o Município deixou transcorrer o referido prazo sem efetuar o recolhimento do débito.
5. Em sua derradeira instrução (peças 89-91) , a SecexTCE considerou que isso caracteriza a revelia do Município, propondo que seja dado prosseguimento ao processo e, no mérito, em essência, que:
seja excluído o Sr. Jonas dos Santos Souza, ex-Prefeito de Ulianópolis/PA, do rol de responsáveis da presente TCE;
sejam julgadas irregulares as contas do Município de Ulianópolis/PA, condenando-o ao recolhimento do débito apurado; e
sejam julgadas irregulares as contas de Ana Célia Santos Araújo, aplicando-lhe a multa prevista no art. 58, inciso I, da Lei 8.443/92. 
6. O Ministério Público junto ao TCU, representado pelo Subprocurador-Geral Paulo Soares Bugarin, manifestou-se parcialmente de acordo com a proposta da unidade técnica, posicionando divergência em relação à condição de revelia do Município.
7. Acolho o encaminhamento proposto pela SecexTCE, com o ajuste alvitrado pelo representante do Parquet especial, cujas análises adoto como parte das minhas razões de decidir.
8. Ao examinar as alegações de defesa apresentadas pelo Município, a unidade técnica registrou que não foram capazes de demonstrar que as despesas impugnadas poderiam ser pagas com recursos transferidos fundo a fundo pelo FNS, como se observa no seguinte trecho da instrução (peça 89, p. 9) : 
"47. Despesas que não sejam diretamente destinadas às ações de promoção, proteção, recuperação e reabilitação da saúde, ou que não se destinem ao atendimento do usuário do SUS, ainda que possam contribuir para a melhoria das condições de saúde, não podem ser consideradas como despesas com ações e serviços públicos de saúde (MS-Gestão Financeira do SUS-Manual Básico) . Consequentemente, despesas administrativas, ou que não sejam ações em saúde, não são financiadas pela Política Nacional de Atenção Básica.
48. Portanto, por falta de previsão legal, despesas com manutenção de veículos, de fornecimento de alimentação e de hospedagens para agentes comunitários de saúde não poderiam ter sido pagas com recursos federais repassados pelo FNS destinados à Assistência Farmacêutica Básica e à Atenção Básica."
9. Em vista disso, restou configurado desvio de finalidade na utilização dos recursos do SUS. O montante impugnado pela auditoria do Denasus tinha por objeto o financiamento de despesas relacionadas aos programas Assistência Farmacêutica Básica e Atenção Básica/Saúde da Família, mas a administração municipal utilizou os recursos para pagamentos de despesas com manutenção de veículos, hospedagens e fornecimento de alimentação para agentes comunitários de saúde, que eram despesas de sua exclusiva responsabilidade, não passíveis de financiamento com os recursos transferidos fundo a fundo pelo FNS/MS.
10. Também não restou demonstrado que os serviços especificados nas notas de empenho foram voltados para a área da saúde, para prestação do serviço público de qualidade. Pelo contrário, ficou evidenciado que aquelas despesas não se relacionam a ações específicas de saúde. Portanto, ao contrário do alegado, houve desvio de finalidade na utilização dos recursos públicos.
11. Desse modo, as alegações de defesa do Município de Ulianópolis/PA devem ser rejeitadas.
12. No tocante à responsabilidade pela ausência de comprovação da regularidade de aplicação dos recursos nas unidades de saúde cumpre observar que, conforme disposto no art. 9º, caput e inciso III, da Lei n. 8.080/1990, é competência do secretário municipal de saúde a gestão do SUS na esfera municipal. O prefeito municipal, todavia, pode vir a responder por irregularidades na aplicação de recursos do SUS caso participe ativamente da gestão desses recursos. Nessa linha de compreensão, conquanto as normas em referência confiram embasamento à responsabilização do secretário municipal de saúde por irregularidades na aplicação de recursos do SUS transferidos ao município, não afastam a responsabilidade dos prefeitos.
13. Compulsando os documentos acostados às peças 3, 4 e 42, como, por exemplo, notas de empenho, ordens de pagamento e notas de transferências financeiras, entre outros, indicam especificamente o nome de Ana Célia Santos Araújo, ex-Secretária Municipal de Saúde, como responsável pelas despesas e pelos pagamentos efetuados. 
14. Por outro lado, consoante ao entendimento da SecexTCE e do MPTCU, não se vislumbra, nestes autos, elementos que comprovem a participação do ex-Prefeito na gestão dos recursos que ensejou a realização das despesas indevidas.
15. Desse modo, e tendo em vista o disposto no supracitado art. 9º da Lei nº 8.080/90, considero que, entre os gestores ouvidos por esta Corte, apenas a então Secretária Municipal de Saúde deve ser responsabilizada pelas irregularidades apuradas.
16. Ainda, concordando com os posicionamentos do Parquet, avalio que não restou comprovado que a responsável tenha obtido algum benefício financeiro, para si ou para outrem, com a prática dos atos impugnados, consistentes em despesas administrativas da SMS. Dessa forma, considero que a ex-Secretária Municipal de Saúde não deve ser condenada, em solidariedade com o Município, ao recolhimento do débito apurado, mas sim com a aplicação da multa do art. 58 da Lei nº 8.443/92. 
17. Outro ponto tratado pela unidade técnica diz respeito à suposta caracterização da revelia do Município por não ter se manifestado acerca do novo prazo concedido por este Tribunal para recolhimento do débito.
18. Relativamente a esse aspecto, filio-me à posição do MPTCU no sentido de que o Município não permaneceu revel, uma vez que foram apresentadas as alegações de defesa em resposta à citação promovida por esta Corte na etapa processual anterior.
19. A notificação do Acórdão 12459/2020-TCU-Primeira Câmara não abriu prazo para nova defesa da entidade, mas para o recolhimento do débito. Não o fazendo e não apresentando nenhum fato novo capaz de descaracterizar a irregularidade, o Município não se torna revel, mas, como consequência, terá suas contas julgadas irregulares com débito.
20. Assim, considero que o Sr. Jonas dos Santos Souza deve ser excluído da presente relação processual e que as contas do Município de Ulianópolis/PA devam ser julgadas irregulares, condenando-o ao recolhimento do débito apurado. Adicionalmente, a Sra. Ana Célia Santos Araújo deve ter as contas julgadas irregulares, aplicando-lhe a multa prevista no art. 58, inciso I, da Lei 8.443/92.
21. Apropriado, ainda, nos termos do art. 16, § 3º, da Lei 8.443/92, c/c o § 7º do art. 209 do RI/TCU, dar ciência da deliberação à Procuradoria da República no Estado do Pará para adoção das medidas que considere cabíveis.
22. Por fim, deixo de acolher a proposta da unidade instrutiva de autorizar, desde já, o parcelamento das dívidas, por entender que essa medida somente deve ser adotada mediante solicitação das partes.
	Ante o exposto, manifesto-me por que o Tribunal aprove o Acórdão que ora submeto à deliberação deste Colegiado.  
TCU, Sala das Sessões, em 29 de março de 2022.
AUGUSTO SHERMAN CAVALCANTI 
Relator